臺灣臺北地方法院民事判決　　　　　　 96年度家訴字第119號
原　　　告　丁○○
　　　　　　　　　　　　2樓
被　　　告　甲○○
　　　　　　　　　　　　商）
上列當事人間請求確認婚姻成立事件，本院於民國96年8 月9 日
言詞辯論終結，判決如下：
    主  文
確認兩造婚姻關係存在。
訴訟費用由被告負擔。
    事實及理由
一、原告主張兩造原係夫妻，嗣因感情不睦，於民國95年10 月
    18日簽訂兩願離婚書，並至戶政事務所辦理離婚登記，惟系
    爭兩願離婚書上之證人「丙○○」、「乙○○」之簽名，於
    被告持系爭離婚書請求原告簽名時，早已簽妥，原告自始至
    終未見過上開二位證人，亦未接到上開二位證人向原告確認
    離婚之意願，之後原告詢問律師方知上開協議離婚並未具備
    合法要件。查本件兩造之離婚證書二位證人在被告請求其等
    簽名時，原告尚未在其上簽名且其等亦未向原告確認確有離
    婚之意思，則二位證人自無法知悉原告之意思，即無法證明
    兩造間已有離婚之協議，故本件兩願離婚未具備民法第1050
    條所規定之離婚要件，依民法第73條之規定，該協議離婚無
    效。原告為此提起本件訴訟，請求確認兩造婚姻關係仍屬存
    在。
二、被告則以：兩造於10月18日辦理離婚登記，是原告先約被告
    去辦登記，當時原告早到還打電話問被告怎麼遲到，證人在
    簽字登記那段時間確實沒和原告通話，但之前他們都有聯絡
    ，他們與原告的關係比我還熟等語，資為抗辯。
三、按兩願離婚，應以書面為之，有兩人以上證人之簽名，並向
    戶政機關為離婚之登記，民法第1050條定有明文。次按民法
    第1050條所謂二人以上證人之簽名，固不限於作成離婚證書
    時為之，亦不限於協議離婚時在場之人，始為證人，然究難
    謂非親見或親聞雙方當事人確有離婚真意之人，亦得為證人
    （最高法院68年台上字第3792號判例參照）。
四、原告主張兩造原係夫妻，嗣因感情不睦，於95年10月18日簽
    訂兩願離婚書，並至戶政事務所辦理離婚登記之事實，業經
    原告提出戶籍謄本為證，被告對此並不爭執，自堪信為真實
    。至原告主張上開兩願離婚書上之證人丙○○及乙○○，不
    能證明兩造間已有離婚協議，未具備民法第1050條所規定之
    離婚要件，依民法第73條之規定，該協議離婚無效等情，則
    為被告所否認，並以前開情詞置辯。經查：
（一）系爭兩願離婚書上之證人丙○○到庭證稱：系爭兩願離婚
      書是我親筆簽名、蓋章，兩造的感情如何我略知一、二，
      當時被告到我家說可能要離婚，問我要如何處理，我就跟
      她談很久，我從網路上下載離婚協議書，並跟被告說離婚
      協議書我和我同居人乙○○可以先幫他們簽名蓋章，但是
      被告要回去親自跟原告說明清楚是否真的要離婚，所以我
      和乙○○當天就簽名蓋章給被告，後來被告有拿原告簽好
      的協議書來給我看，上面日期是我下載的那一天，隔天晚
      上被告拿協議書回來給我看，後來隔天兩造也去做離婚登
      記，從我下載那天到兩造辦理離婚登記止我沒有和原告聯
      絡過，那段時間我的同居人乙○○也沒有和原告講過話。
      簽離婚協議書以前原告本身是沒有找我做離婚的證人，原
      告也沒有和我談過他想要離婚，但我知道兩造要離婚這件
      事，我是聽被告說的，還有從一些我們聯絡的蛛絲馬跡中
      判斷出來的等語。足認證人丙○○及乙○○在系爭兩願離
      婚書上簽名時，並未親聞或親見原告確有離婚真意，即兩
      造協議離婚，並未依民法第1050條規定之方式為之，依民
      法第73條規定應屬無效。
五、又被告抗辯兩造離婚業已合法生效，且戶籍登記上亦記載兩
    造已離婚，而兩造婚姻關係是否仍存續，對於原告之權利義
    務有所影響，亦即原告在私法上之地位因此而有受侵害之危
    險，原告自有提起確認兩造婚姻關係存在之訴以除去其私法
    上地位不安之狀態，亦即有即受確認判決之法律上利益，是
    原告依民事訴訟法第247 條規定提起本件確認兩造婚姻關係
    存在之訴，為有理由，應予准許。
六、結論：本件原告之訴為有理由，並依民事訴訟法第78條，判
    決如主文。
中　　華　　民　　國　　96　　年　　8 　　月　　23　　日
                  家事庭法  官  李慈惠
以上正本係照原本作成。
如對本判決上訴，須於判決送達後20日之不變期間內，向本院提
出上訴狀。
中　　華　　民　　國　　96　　年　　8 　　月　　23　　日
                  　　　書記官　巫玉媛
